臺灣桃園地方法院民事判決　九十年度訴字第一四九三號
　　原　　　告　　乙○○○
　　複　代理人　　曾前展
　　被　　　告　　甲○○○
右當事人間請求所有權移轉登記事件，本院判決如左：
    主    文
被告應將坐落桃園縣中壢市○○段七一一之一地號及同段七一一之三地號土地上如附
圖Ａ所示部分圍牆面積零點九五平方公尺、Ｃ所示部分棚架面積二點零七平方公尺、
Ｄ所示部分廚房面積十八平方公尺、Ｅ所示部分車庫十七點五五平方公尺拆除後，連
同附圖Ｂ、Ｆ、Ｇ所示部分空地面積各為一點二六平方公尺、十六點七平方公尺及二
點五五平方公尺返還予原告。
被告應給付原告新台幣貳萬壹仟柒佰零壹元。
被告應自民國九十年八月七日起至返還第一項土地止，按年於次年八月七日給付原告
新台幣肆仟柒佰柒拾柒元。
原告其餘之訴駁回。
訴訟費用由被告負擔。
本判決第一項於原告以新台幣貳拾肆萬捌仟元供擔保後，得假執行，但被告如於假執
行程序實施前以新台幣柒拾肆萬肆仟陸佰參拾伍元供擔保後，得免為假執行。
本判決第二項於原告以新台幣柒仟貳佰元供擔保後，得假執行，但被告如於假執行程
序實施前以新台幣貳萬壹仟柒佰零壹元供擔保後，得免為假執行。
本判決第三項於原告以新台幣壹仟陸佰元供擔保後，得假執行，但被告如於假執行程
序實施前以新台幣肆仟柒佰柒拾柒元供擔保後，得免為假執行。
原告其餘假執行之聲請駁回。
    事    實
甲、原告方面：
  壹、聲明：
    一、被告應將坐落桃園縣中壢市○○段七一一之一及七一一之三地號土地上如附
        圖Ｄ部分所示磚造建物十八平方公尺、Ｅ部分所示鐵架造建物十七點五五平
        方公尺遷出後並連同Ａ部分所示圍牆面積零點九五平方公尺，Ｃ部分所示棚
        架二點零七平方公尺拆除後，連同Ｂ、Ｆ、Ｇ部分所示空地返還予原告。
    二、被告應給付原告新台幣（下同）七萬二千三百五十六元並自民國九十年八月
        七日起至返還前項土地之日止，按年給付一萬五千九百二十四元三、請准
        供擔保宣告假執行。
  貳、陳述：
    一、緣坐落桃園縣中壢市○○段七一一之一地號及同段七一一之三地號土地（下
        稱：系爭土地）為原告所有，頃經申請中壢地政事務所複丈時發現系爭土地
        遭隔鄰之同段七一一地號土地所有人即被告無權占用興建違章之鋼架造建物
        作為車庫使用。按「所有人對於無權占有或侵奪其所有物者，得請求返還之
        。對於妨害其所有權者，得請求除去之。」為民法第七百六十七條所明定，
        被告無權占用原告所有之系爭土地並妨害原告之所有權，原告自得請求被告
        除去侵害並返還土地。
    二、被告辯稱占用土地部分係其購買房地時，建商告知其得附帶使用，而其圍牆
        係建商所築云云。惟查：原告與原告之配偶從未曾同意任何人使用系爭土地
        ，縱令被告所辯屬實，建商既無權使用系爭土地，其同意附帶使用並交付土
        地之行為仍為無權處分行為，原告不予承認，被告既係無權占用，仍應拆屋
        還地可明。
    三、被告起先辯稱：有關本件七一一之一地號土地，原告已經出賣給被告，另七
        一一之三地號土地是原告同意被告使用云云。惟嗣後又改稱：系爭土地均係
        價購等語。惟卷存證據不足以證明其之主張，且其主張前後矛盾，尚難採信
        。又雖被告多次引用旁證欲證明當初買賣契約之買賣標的物包含系爭土地。
        然最高法院十七年上字第一一一八號判例業已釋明：「解釋契約，固須探求
        當事人立約時之真意，不能拘泥於契約之字，但契約文字業已表示當事人真
        意，無須別事探求者，即不得反契約文字而更為曲解。」，而本件卷附買賣
        契約非惟未就系爭土地是否列入買賣標的物加以說明，亦未說明是否同意使
        用。而對一般人而言，購置土地何等重要，豈會不注意土地有無記載於契約
        並過戶，顯見系爭土地與被告所指買賣契約無關，被告主張系爭土地業已買
        賣乙事，自不足採。又被告於九十一年十月二十一日所呈書狀第五頁已指稱
        ：「與其鄰居江有財談妥，以二十一萬元包給他做做圍牆、擴建廚房及加三
        樓等‧‧‧。」，則圍牆係於買賣契約成立後，方由被告僱人二次施工可明
        。而據悉當年建商建屋時，全部社區之房屋均未設置圍牆，則被告以圍牆業
        已存在，地主並無異議乙事，主張系爭土地係當初買賣標的物，自有不當。
        又原告向來辛勤務農，從事家務勞動，夜間鮮少出門，除親友婚喪喜慶之宴
        會外，更不曾與先夫一同出門，何來知悉買賣及收款之說，被告所辯並不可
        採。
    四、又被告引據日記之記載，有斷章取義之嫌。例如引用證十一日記：「現在，
        這間厝業已開工了，那天是二月十三日（註：指農曆，國歷則為三月十八日
        ）‧‧‧」，卻忽略該日記亦同時記載：「‧‧‧，與其鄰居江有財談妥，
        以二十一萬元包給他做圍牆、擴建廚房‧‧‧」等語，是則圍牆等之加蓋是
        在買賣契約成立後所為，且該工程款是被告之夫支付，圍牆是被告之夫所蓋
        ，與原告無關。又被告引據證十二記載：「依約賣主應交屋了」等語，主張
        賣主無法如期交屋云云，但上開記載原是：「好不容易才籌得了厝價的自
        付款部分，今天下午偕覺芳赴中壢賣主劉毓隆家中交了十五萬元，這樣厝價
        九十萬，自付七十五萬全部交清，依約賣主應交屋了！‧‧‧」等語，是賣
        主未交付房屋，係因為被告之夫未籌足並付清自付款所致，與賣主無關。至
        被告抗辯原告對於其興建圍牆未有異議一事，因年代久遠，無法查對，又土
        地非如房屋有門牌號碼，一見即可知坐落位置，而土地是否遭侵占，均需專
        業測量單位測量。
    五、次按「無法律上之原因而受利益，致他人受損害者，應返還其利益。」為民
        法第一百七十九條前段所明定。又無權占有他人土地，可能獲得相當於租金
        之利益為社會通常之觀念，應給付相當於法定最高限額年租金申報現值十分
        之一（土地法第九十七條）之數額，為最高法院六十一年度台上字第一六九
        五號判例所明示。本件原告自得請求被告返還所受相當於租金之不當利得。
        其計算如次：
    （一）本件被告占用系爭七一一之一地號及七一一之三地號土地面積分別為四十
          一點五三平方公尺及十七點五五平方公尺。
  （二）八十五年八月六日起至八十六年七月三十一日止，七一一之一地號申報地
          價為二千零八十元，七一一之三地號土地申報地價為一千三百五十六元，
          此期間之金額為一萬零八百三十六元〔（2080元×41.53㎡×/10﹪×359/
          365）＋（1356元×17.55㎡×10﹪×359/365）＝8496＋2340＝10836〕。
    （三）八十六年八月一日起至八十九年七月三十一日止，七一一之一地號土地申
          報地價為二千八百八十元，七一一之三地號土地申報地價為一千八百元，
          此期間之金額為四萬五千三百五十八元〔（2880×41.53㎡×10﹪×3）＋
          （1800×17.55㎡×10﹪×3）＝35881＋9477＝45358〕。
    （四）八十九年八月一日起至九十年八月五日止，七一一之一地號土地申報地價
          為三千零四十元，七一一之三地號土地申報地價為一千八百八十元，此期
          之金額為一萬六千一百四十二元。〔（3040×41.53㎡×10﹪×370/365）
          ＋（1880×17.55㎡×10﹪×370/365）＝12798＋3344＝16142〕。
    （五）以上合計為七萬二千三百五十六元，應返還與原告。又自九十年八月六日
          起至返還占用之土地止，被告應按年返還所受不當利得一萬五千九百二十
          四元。〔（3040×41.53㎡×10﹪）＋（1880×17.55㎡×10﹪）＝12625
          ＋3299＝15924〕。
  參、證據：提出土地登記謄本影本三件、中壢地政事務所複丈成果圖影本乙一件、
      相片二張、地價謄本二件為證。
乙、被告方面：
    被告未於最後言詞辯論期日到場，惟據其之前到場所為聲明或陳述係以：
  壹、聲明：駁回原告之訴，如受不利之判決。願供擔保請准宣告免為假執行。
  貳、陳述：
    一、緣七十年初，被告一家人所居住之舊有公家宿舍面臨拆除，於是被告開始找
        房子，經原眷舍鄰居之介紹而認識當時之地主劉毓隆，即原告之配偶，被告
        原先預購中壢市○○段七０九號之房地，該房地已裝潢完成，隔間、圍牆、
        院子等都已具備，總價為七十五萬元；嗣後地主劉毓隆又介紹位於原預購房
        地之斜對面即同段七一一號之房地，地主劉毓隆向被告表示，該屋雖為厝殼
        、空屋（即無裝潢、隔間之意）但其面積比同段七０九號之房地（大約七平
        方公尺），且旁邊之空地（指系爭土地）因無法再另建築使用，故亦併同出
        售，可利用之面積較大，總價為九十萬元等語。而有關被告為何沒買已裝潢
        完成，總價七十五萬元房子，而來購買系爭空厝殼就須九十萬元之房子之過
        程，請鈞院參見被證十、十二及十三原告先夫之日記內容即可明白。被告鑑
        於同段七一一號房地可利用之面積及坐落位置確實比同段七０九號房地較方
        便，且寬大許多，惟九十萬元對被告而言負擔實屬過重，因此被告夫婦尚在
        猶豫、考慮中，地主劉毓隆於七十年二月十六日來電鼓吹被告夫婦買下同段
        七一一等地號房地，電話中又強調：該房地較大（指與同段七０九號比較）
        ，又是邊間，有旁邊可以利用（指系爭土地），只要加點錢即可（指比同段
        七０九房地貴十五萬元）」等語，被告考慮許久後，即於當日前往簽約，有
        關被告與地主劉毓隆洽談買賣之過程，有被告之先夫日記數札可稽。
    二、被告與配偶實乃因地主所出售同段七一一地號房地併含系爭土地而買下，否
        則為何放棄原先預購同段七０九號已裝潢好，備有隔間、圍牆，且總價只須
        七十五萬元之房地不買，而改買一無裝潢、隔間、圍牆，且要價九十萬元之
        空殼厝。若非因同段七一一地號房地尚連同系爭土地一併購買，被告又何必
        如此辛苦到處籌錢以承擔如此重之買賣價金。
    三、因被告所購同段七一一地號之房地為「空屋」，尚須另外施工加蓋邊間及圍
        牆，地主劉毓德尚介紹水泥工江有財與被告認識，於是邊間及圍牆工程即交
        由江有財施工，由此亦可證明地主劉毓隆亦明知其所出售予被告之土地包括
        系爭土地，否則怎會介紹水泥工予被告，並准許被告在該地上興建邊間及圍
        牆呢？又從同地段、面積約略相同之房地價格相比較，被告所購房地之價金
        遠高於毗鄰房地，更證明被告所購不只同段七一一號房地而已，更包含邊地
        即系爭土地。被告所購之房地終在七十一年一月一日落成，邊間、圍牆均已
        完工，當時地主劉毓隆尚且前來恭賀，有禮簿可證，若邊間、圍牆有占用地
        主劉毓隆土地之情事，其見狀不可能沒有任何異議，甚至於八十二年十二月
        二十二日被告之夫病歿，靈堂設於自宅，原告之夫劉毓隆尚親至喪宅致哀，
        更證明原告與被告間有一定之認識和交情，若有占用情事，原告早會有所異
        議，為何至今才來主張。
    四、又原告於九十一年五月二十二日所呈之更正聲明狀第四點謂：被告辯稱占用
        土地部份係渠購買房地時，建商告知其得附帶使用，而其圍牆係建商所築云
        云，惟被告針對此點有予慎重澄清說明之必要，蓋：
    （一）被告於整個訴訟過程不論是狀紙或是開庭時均未曾表示係建商告知得附帶
          使用系爭土地等語，被告是向原告之夫劉毓隆買受系爭房地並非建商，有
          買賣契約可稽，與建商有何干。
    （二）被告尚且一再表示所買受之房屋係空屋，未經裝潢、隔間及圍牆，此些工
          事尚係由賣方劉毓隆介紹泥水工江有財予被告，被告從未表示係建商搭蓋
          圍牆，原告似是而非之主張有誤導之嫌，故併此澄清指明。
    五、被告所買受之房地包括系爭土地，地主劉毓隆卻遲未過戶，今劉毓隆已辭世
        ，其繼承人即原告仍有將系爭土地過戶予被告之義務，原告當亦明知系爭土
        地早於七十年已賣給被告，否則為何被告使用二十多年其均未異議。本件應
        係原告於八十九年四月二十二日自被繼承人劉毓隆繼承財產，辦理繼承登記
        時發現系爭土地仍登記在劉毓隆名下，即逕認係劉毓隆之遺產而指被告無權
        占用，實則係劉毓隆未履行辦理系爭土地過戶之義務，非被告無權占用。原
        告辯稱其對配偶劉毓隆與被告間之買賣並不知情，惟當初係原告帶被告之夫
        前往其住家對面的代書辦理過戶事宜，有被告先夫日記可查，原告顯係卸責
        之詞。
    六、被告向訴外人劉毓隆買受系爭房地時，即已包含系爭土地，於七十年底裝潢
        並加蓋邊間、圍牆完成在買賣房地及加蓋之過程，不僅地主劉毓隆，就連原
        告亦參與其中，原告實亦明知當初買賣標的即已包含系爭土地，於九十年七
        月五日及同年月十九日先後二次調解時，原告亦自承被告有向她先生劉毓隆
        購買，只是未辦理過戶，於辦理遺產稅時始為發現，有關原告明知被告當初
        買受房地之範圍即已包含系爭土地，可從被告先夫之日記記載可以見得：
        七十年三月四日：「今天通知厝主劉毓隆來拿錢，晚上他開了車，帶了妻子
        （註：指原告）來埔心（註：指原住宿舍五守新村），就在我家客廳交付」
        。七十年四月二十三日：「今天我把印章送到中壢去，連同戶口名簿的影
        印本交給賣主劉毓隆的妻子，由她（註：指原告）陪我到其對面的『地下』
        代書」。可見整個買賣過程，從價金之交付到過戶手續之辦理，原告均有參
        與，其辯稱買賣之事其不知情，顯係推諉之詞。又原告常至被告房屋鄰近收
        取房租，故渠與被告及鄰居等均熟識，亦時常聊天，原告對被告買受房地並
        增建完成時，被告有占用系爭土地情事，不會不知悉，更不可能推稱沒看到
        。
   七、縱使原告辯稱其對被告有買受系爭土地之事並不知情，從被告先失之數篇日
       記亦可看出，被告所買受之房地尚包括系爭土地在內：
   （一）七十年二月十六日：「因為原先急於購買的房子是已經做好的，隔間、院
         子等全完成，價款也是九十萬，買成之後即可遷入，少很多麻煩，且也合
         算，但現在同樣價款卻只是厝殼，買成之後還要找泥水匠做圍牆、加廚房
         ，找木匠隔間做壁櫃等等，又得多加二、三十萬元才行，實在不合算。」
         、「屋主來電催駕，中壢去與他訂約，反正這厝殼較大，又是邊間，有房
         邊可利用，只是要加點錢才行。」
   （二）七十年三月二十一日：「月初，就在阿簍店內，與其鄰居江有財談妥，以
         二十一萬元包給他做圍牆、擴建廚房及加三樓等，當時付出五萬元定金，
         說好二月初十日開工，後來又拖延至二月十三日。」
   （三）七十年六月十四日（見證十二）：「好不容易才籌得了厝價的自付款部分
         ，今天下午偕覺芳赴中壢賣主劉毓隆家中交了十五萬元，這樣厝價九十萬
         ，自付七十五萬全部交清，依約賣主應交屋了！所以在取了錢之後，同車
         赴龍崗（註：指被告購屋現址）去，本來要他把門窗戶扇破損部分修整，
         但今天我卻未計及。」、「這間厝，總價九十萬元，現在找了泥水匠增建
         ，已算到的共有二十五萬五千元，還有零星工程未算，二十七萬恐怕完不
         了．．．恐怕一百三十萬還拿不上手（註：指賣主劉毓隆尚未依約辦理過
         戶）。」
   （四）七十年六月二十一日：「新厝、新厝，開始用九十萬元買下，後來卻買下
         了一幢空厝，增建、隔間、裝潢計算起來要一百三十五萬元，加上每月利
         息，真是賣掉了也不夠還債啦。」
   八、又從七十一年農曆過年時被告一家人及親友站立於屋前所拍攝之景象與今日
       屋前景象相比，可明顯看出被告房屋於七十一年元旦完工時，使用、建築之
       範圍即如今日一般，附近鄰居均可作證。原告之配偶即地主劉毓隆尚且於被
       告新居落成時到府祝賀，被告與先夫當年為了買系爭房地，過著背債的日子
       ，幸有親友的幫忙，辛辛苦苦、一點一滴地付清價款，在付價款的過程中，
       被告從未遲延半期，有的只是提前支付，被告與先夫一輩子第一次買房子，
       對不動產買賣相關詳細內容並不熟稔，只知買了房子和土地、範圍到那裡，
       怎知所買土地並非一筆，而是有好幾個地號。被告認為原告與地主劉毓隆經
       常從事不動產買賣，故而相信自己所簽約之內容即是被告所買受之不動產，
       被告自買受系爭房地並加以增建、隔間、裝潢之後，至今已使用長達二十年
       之久，根本不知有未過戶之情事，今卻反遭訴請返還土地，被告深覺莫名。
       而被告之原訴訟代理人陳馥茂為被告之子，其對被告二十年前買受系爭房地
       之事，亦知悉甚詳，渠認既是二十年前已向原告之夫劉毓隆買來之房地，錢
       亦早已依約付清，原告有何理由在今日對被告主張。惟陳馥茂並不知土地尚
       有地號之分，亦不知土地之「使用權」與「所有權」有何區別，而逕認系爭
       土地既在當初買受之範圍，被告毫無疑問有使用、占用之權限。
    九、退萬步言，縱鈞院認為被告在二十年前並未買受系爭土地，而有占用原告所
        有土地之情事，被告亦係受被告之夫劉毓隆之詐欺、侵權行為所致，蓋當初
        係原告之夫劉毓隆極力以系爭房地包含房邊空地（即系爭土地）使用面積較
        大而說服被告買受，並對系爭土地實際上未載於契約及辦理過戶之情事加以
        欺瞞，被告至今始為發覺買賣契約未將系爭土地列入，原告既為詐欺侵權行
        為人劉毓隆之繼承人，原告自應概括繼受其意思表示之瑕疵（指詐欺之情事
        ），對其因詐欺而取得對被告之債權，被告自得爰以主張拒絕履行之抗辯。
        退萬萬步言，縱鈞院認為被告無買受系土地之事實，亦無法爰引拒絕履行因
        侵權行為而取得債權之抗辯，從二十年前賣方劉毓隆即有明示同意被告使用
        系爭土地之情事，亦可推知被告有無償並永久使用系爭土地之權限，蓋賣方
        劉毓隆同意被告於系爭土地加蓋，並無限制被告使用期限，且除買賣價金外
        未另約定使用系爭土地之對價。因此，賣方劉毓隆係同意被告無償、永久使
        用情事應可確定，被告雖繼承系爭土地，惟應受被繼承人生前意思之限制，
        即被告得無償永久使用系爭土地，是以原告之主張亦無理由。
    十、被告於七十年二月十六日與賣方劉毓隆簽訂系爭不動產契約書，買賣價款分
        五期給付，雙方並約定賣方於收到第二期價款同時（即七十年三月四日）應
        即辦理所有權移轉登記，並於收到第四期款同時（即七十年五月三十一日）
        即應將系爭不動產依照現狀包括定著物交與買方取得自由適用。由於被告之
        先夫向賣方劉毓隆以總價九十萬元買受之房屋係一未經隔間、裝潢及加蓋圍
        牆（包括大門）之「空殼厝」，未能馬上居住使用，尚須僱請水泥工施工，
        於是在賣方劉毓隆之介紹下交由包工江有財施作，並於七十年三月十八日（
        農曆二月十三日）開工，當時並言明於七十年五月三十一日前完工，以配合
        交屋。此可從被告先夫寫於七十年三月二十一日之日記：「現在，這間厝業
        已開工了，那天是二月十三日（註：指農曆，國歷則為三月十八日），我認
        為日子很好，這幾天可去看過，只見那包工載運來的紅磚、沙、石以及鋼筋
        、材料都很好，足證這個包工很確實，人看起來也是老實人。」可證。又依
        買賣契約約定，賣方原應於七十年五月三十一日交付系爭房地與被告，惟因
        包工遲延工程，導致賣方劉毓隆無法如期交付，賣方劉毓隆尚餘七十年六月
        十四日開車在被告及被告之配偶一起到龍岡看工程進度，被告之先夫尚感嘆
        「依約賣主應交屋了」（意指斯時尚未交屋）。若謂賣方劉毓隆僅需交付「
        未含圍牆、隔間、裝潢之空殼厝」，其大可依約於七十年五月三十一日交屋
        ，而無須等到水泥工完工時才交屋。有關包工遲延工程之事實可由被告先夫
        七十年六月二十一日日記其中一段：「雖是這麼說，但現在已是騎虎難下，
        而且現在房子還未完工，上午雷雨交加，無法出門，下午才去看一看，泥水
        匠一星期做不了八小時工作，拖了三個多月還差得很遠，真叫人憤慨，我不
        催促他，他不上勁」可證。又水泥工自七十年三月十八日開工時，即先施作
        圍牆（含大門）搭建之工事，在做內部之廚房、隔間，有關證十四照片上之
        圍牆約於七十年四、五月間完成，則在七十年六月十四日賣方劉毓隆及其配
        偶即原告前去查看工程進度時，圍牆已經存在，最遲在七十一年一月一日「
        入厝」時，劉毓隆亦來祝賀，不可能不知圍牆之存在及是否占用土地之情事
        ，是以賣方劉毓隆係於系爭房屋完成增建（圍牆、邊間及裝潢）後始為交屋
        動作，且交屋時係交一已增建圍牆及邊間之房屋，更證明被告當初所買之土
        地範圍包括系爭土地。
  參、證據：提出調解不成立證明書一件、地籍圖影本一件、買賣契約書影本三件、
      日記影本一件、價格比較表影本一件、禮簿節本影本二件、照片三張為證，並
      聲請訊問證人陳馥茂、陳複萱、趙春美、羅秀金。
丙、本院依聲請勘驗現場，並囑託桃園縣中壢地政事務所派員測量，製有勘驗筆錄及
    複丈成果圖在卷。
    理    由
一、被告未於最後言詞辯論期日到場，查無民事訴訟法第三百八十六條所列各款情形
    ，依原告之聲請，由其一造辯論而為判決。
二、原告主張系爭土地為其所有，被告占用系爭土地並於其上如附圖Ａ所示部分興建
    圍牆、Ｃ所示部分搭建棚架、Ｄ所示部分搭建廚房、Ｅ所示部分搭建鐵架造屋頂
    為塑膠浪板之車庫等情，為被告所不爭執，堪信為真實。
三、被告抗辯其占用系爭土地非無權占用，係以被告於七十年二月十六日向原告之被
    繼承人劉毓隆購買坐落同段七一一地號土地及其上房屋時，已同時向劉毓龍購買
    系爭土地，僅係未辦理所有權移轉登記而已，又縱認被告未買受系爭土地，亦係
    經劉毓隆同意使用系爭土地，仍非無權占用云云，惟為原告否認。經查：
（一）按「調解程序中，調解委員或法官所為之勸導及當事人所為之陳述或讓步，於
      調解不成立後之本案訴訟，不得採為裁判之基礎。」民事訴訟法第四百二十二
      條定有明文。其立法旨趣係以調解程序中，為促使調解成立，調解法官、調解
      委員所為之勸導，當事人所為之陳述或讓步，難免有委曲求全之情形，若以此
      項資料為將來裁判之基礎，必影響調解之成立。基於相同理由，於鄉鎮市調解
      委員會所進行之調解，當事人所為之陳述或讓步，於該調解不成立時，應亦不
      得採為將來裁判之基礎，合先敘明。是本件縱認原告聲請桃園縣中壢市調解委
      員會調解時曾陳述被告曾向原告之被繼承人購買系爭土地等語，依上開說明，
      本院亦不能採為本件裁判之基礎。
（二）依被告提出不動產買賣契約書第一條（賣買之不動產標示）明確記載：「坐落
      中壢市○○段第七三之四三五地號、建、０‧００八八公頃。建物：門牌中壢
      市○○里○鄰○○街壹參八巷壹弄貳五號。以上建物基地所有權全部。」其中
      所指七三之四三五地號土地重測後為同段七一一地號土地，業據原告提出土地
      登記謄本附卷可證。是依上開契約書記載，買賣之標的並不包括系爭土地在內
      。經查，依上開不動產買賣契約記載，被告之被繼承人原本欲買受之同段七０
      九地號土地面積較之後買受之重測前七三之四三五地號土地面積約少七平方公
      尺，而該七三之四三五地號土地面積為八十八平方公尺，重測後面積九十一點
      八五平方公尺，而系爭土地合計面積為五十九點零八平方公尺，約達前開土地
      面積之三分之二，二者合計面積多達一百五十點九三平方公尺，遠較不動產買
      賣契約上所載之零點零八八公頃（重測前）多出許多，與上開七０九地號土地
      相較，其面積亦有顯然之差距，若系爭土地係在買賣範圍內，而買賣契約上卻
      僅記載買賣之土地面積僅有八十八平方公尺，被告及其被繼承人豈有不異議之
      理？
（三）又按被告之被繼承人生前所寫日記，其中七十年一月二十八日日記內載：「‧
      ‧‧今天又為了龍岡一幢房子要賣，那是已蓋好現居住有人的房子，一切設備
      都已弄好，開價七十五萬，貸款十五萬，‧‧‧」等語，又七十一年二月十六
      日日記內載：「前天晚上在楊永安家與地主兼屋主劉毓隆談好今天下午簽約。
      ‧‧‧，吃過午飯後，我又不打算簽約了，‧‧‧，因為原先急於購買的房子
      ，是已經做好的，隔間、圍牆、院子等全完成，價款也是九十萬，買成之後，
      即可遷入，少很多麻煩而且合算，但現在同價額卻只有厝殼，‧‧‧」等語，
      是應認被告之被繼承人原先要購買之房地，其價額應是七十五萬元，加上貸款
      十五萬元，即九十萬元，與其嗣後購買之房地之價額相同，是被告主張其購買
      本件房地時若非連同系爭土地一併買受，其為何要放棄已裝潢好且價金七十五
      萬元之房地，而買受本件當時無裝潢、隔間之房屋云云，即非可採。
（四）又依七十年二月十四日日記內載：「‧‧‧原已談好要賣的房子，但人家已經
      改變主意不賣了，遂由楊永安的太太介紹購買其對面現已蓋好的房子—地主保
      留戶，約了地主來談，一口氣決定購買一幢，總價九十萬元，‧‧‧」等語，
      依上開記載可知，介紹被告之被繼承人買受被告現居住之房屋者，係「楊永安
      的太太」而非劉毓隆。又七十年二月十六日日記內雖載：「‧‧‧屋主來電催
      駕，‧‧‧，中壢去與他訂約，反正這厝殼較大，又是邊間，有房邊可利用，
      只是要加點錢才行。」等語，應係被告之被繼承人當時決定買受該房地之考量
      ，尚無從證明賣主劉毓隆曾為上開內容之鼓吹。另七十年三月二十一日日記：
      「月初，就在阿簍店內，與其鄰居江有財談妥，以二十一萬元包給他做圍牆、
      擴建廚房及加三樓等，當時付出五萬元定金，‧‧‧。」等語，亦不能證明劉
      毓隆曾經介紹江有財為被告施作圍牆等工作。被告抗辯是原告之被繼承人劉毓
      隆介紹其買受上開七一一地號房地，並強調有房邊可以利用且介紹泥水匠為被
      告擴建圍牆云云，亦非可採。
（五）另被告雖以與系爭七一一地號土地同地段、面積約略相同之其他房地相較，其
      買賣價金遠高於其他房地，可見被告買受者絕非僅有七一一地號土地云云。但
      查縱使是同地段、面積相同之房地，其買賣價金亦可能因為買賣契約成立之時
      期、出賣人之資金需求、各該房地所處位置之不同、日照及視野之良窳等情況
      不同而有所不同，自不得以上開比較而認被告已經一併購買系爭土地。
（六）又證人羅秀金及趙春美雖到院分別證稱略以：「甲○○○和我說他買房子的時
      候，連邊間的土地也有買，‧‧‧」、「我問他（指被告）買多少錢，他說九
      十幾萬，我說那麼貴，他說旁邊還有地，‧‧‧」等語，惟證人所知均係聽聞
      被告單方之陳述，尚不能為有利於被告之認定。
（七）至被告抗辯原告之被繼承人劉毓隆於被告遷入本件新居居住時及被告之被繼承
      人死亡時，均分別曾到場祝賀及弔唁，被告如係無權占用，劉毓隆應無不異議
      之理云云。但查土地所有權人發現所有之土地被他人占用，亦可能因為尚無利
      用計畫或當時之利用價值不高等因素，單純沈默而未予制止，此與默示同意之
      意思表示不同，是縱劉毓隆知悉系爭土地為被告占用而未為異議，亦不能遽認
      劉毓隆曾將系爭土地一併出售予被告。
（八）綜上，應認被告尚不能證明其向原告之被繼承人劉毓隆買受本件七一一地號土
      地及其上建物時，已經一併買受系爭土地，其非無權占有云云，尚非可採。
四、又被告不能證明原告之被繼承人曾以本件房地包含系爭土地而鼓吹被告買受乙節
    ，已認定如前，是被告指劉毓隆有詐欺行為云云，亦非可採。又本件原告係本於
    所有權人之物上請求權為請求，與民法第一百九十八條規定之適用，尚屬有間，
    被告以其得依上開規定，拒絕返還無權占用之土地云云，於法無據。
五、另被告雖抗辯原告之被繼承人曾明示同意被告使用系爭土地云云，但為原告否認
    。被告並不能證明劉毓隆曾以本件房地有邊地即系爭土地可以利用及介紹泥水工
    為被告擴建等事，已如前述，又劉毓隆縱發現被告占用土地之事實，單純沈默而
    未予制止，與默示同意之意思表示尚有不同，更無從逕認有明示同意之表示，是
    被告之上開抗辯，亦不可採信。
六、從而，原告依民法物上請求權規定，請求被告拆除系爭土地上之地上物後，將系
    爭土地返還予原告，於法有據。
七、按「無法律上之原因而受利益，致他人受損害者，應返還其利益。」為民法第一
    百七十九條前段所明定。又無權占有他人土地，可能獲得相當於租金之利益為社
    會通常之觀念，而占有人既係無權占有使用，自應將所得利益返還。本件被告無
    權占用原告之系爭土地，已經認定，是原告主張其得請求被告返還所受相當於租
    金之不當利得等語，於法有據。又本件被告占用系爭七一一之一地號及七一一之
    三地號土地面積分別為四十一點五三平方公尺及十七點五五平方公尺，有土地登
    記謄本在卷可稽，又系爭土地係坐落桃園縣中壢市○○街一三八巷巷底，且其鄰
    接土地上有簡易雞舍、雜草及雜作等情，業經本院勘驗屬實，應認系爭土地利用
    價值不高，原告以按系爭土地申報地價之百分之十計算租金額尚屬過高，應按百
    分之三計算為適當，準此計算被告應返還之利得如次：
（一）八十五年八月六日起至八十六年七月三十一日止，七一一之一地號申報地價為
      二千零八十元，七一一之三地號土地申報地價為一千三百五十六元乙節，為被
      告不爭執，是此期間之金額為三千二百五十一元〔（2080元×41.53 ㎡×/3﹪
      ×359/365）＋（1356元×17.55㎡×3﹪×359/365）＝2549＋702＝3251〕。
（二）八十六年八月一日起至八十九年七月三十一日止，七一一之一地號土地申報地
      價為二千八百八十元，七一一之三地號土地申報地價為一千八百元乙節，為被
      告不爭執，是此期間之金額為一萬三千六百零八元〔（2880×41.53㎡×3﹪×
      3）＋（1800×17.55㎡×3﹪×3）＝10765＋2843＝13608〕。
（三）八十九年八月一日起至九十年八月五日止，七一一之一地號土地申報地價為三
      千零四十元，七一一之三地號土地申報地價為一千八百八十元，為被告不爭執
      ，是此期之金額為一萬六千一百四十二元。〔（3040×41.53㎡×3﹪×370/36
       5）＋（1880×17.55㎡×3﹪×370/365）＝3839＋1003＝4842〕。
（四）以上合計為二萬一千七百零一元，應返還與原告。又自九十年八月六日起至返
      還占用之土地止，被告應按年返還所受不當利得四千七百七十七元。〔（3040
      ×41.53㎡×3﹪）＋（1880×17.55㎡×3﹪）＝3787＋990＝4777 〕。
八、從而，原告依民法物上請求權規定，請求被告將系爭土地上如附圖Ａ所示部分之
    圍牆面積零點九五平方公尺、Ｃ所示部分之棚架面積二點零七平方公尺、Ｄ所示
    部分之廚房面積十八平方公尺、Ｅ所示部分之車庫十七點五五平方公尺拆除後，
    連同附圖Ｂ、Ｆ、Ｇ所示部分空地面積各為一點二六平方公尺、十六點七平方公
    尺及二點五五平方公尺返還予原告，又本於不當得利之法律關係請求被告給付二
    萬一千七百零一元及自九十年八月七日起至被告返還系爭土地止按年給付四千七
    百七十七元均為有理由，應予准許，逾此範圍之請求為無理由，應予駁回。
九、兩造陳明願供擔保，聲請宣告假執行或免為假執行，經核原告勝訴部分，合於法
    律規定，爰分別酌定相當之擔保金額宣告之；原告其餘假執行之聲請，因訴之駁
    回而失所依據，不予准許。
十、因本案事證已臻明確，兩造其餘主張陳述及所提之證據，均毋庸再予審酌，附此
    敘明。
十一、據上論結，本件原告之訴為一部有理由，一部無理由，依民事訴訟法第三百八
      十五條第一項前段、第七十九條但書、第三百九十條第二項、第三百九十二條
      ，判決如主文。
中　　　華　　　民　　　國　　九十一　　年　　 十二　   月　　二十三　　日
                           臺灣桃園地方法院民事第一庭
~B法      官　林望民
右為正本係照原本作成
如對本判決上訴須於判決送達後廿日內向本院提出上訴狀
中　　　華　　　民　　　國　　九十一　　年　　 十二　　 月　　二十三 　 日
~B法院書記官　劉文松
